臺灣桃園地方法院民事判決　　　　　　　95年度訴字第1429號
原　　　告　李苡荻
訴訟代理人　林添進律師
複代理人　　劉君豪律師
　　　　　　孔菊念律師
被　　　告　乙○○
　　　　　　甲○○
上二人共同
訴訟代理人　周春櫻律師
上列當事人間請求塗銷不動產移轉登記等事件，本院於民國96年
6 月20日言詞辯論終結，判決如下：
    主      文
原告之訴駁回。
訴訟費用由原告負擔。
    事實及理由
壹、程序方面：
    按訴狀送達後，原告不得將原訴變更或追加，但被告同意者
    或請求之基礎事實同一者，不在此限，又被告於訴之變更或
    追加無異議，而為本案之言詞辯論者，視為同意變更或追加
    ，民事訴訟法第255 條第1 項第1 、2 款、第2 項分別規定
    甚明。本件原告原以被告乙○○於民國88年9 月13日以買賣
    原因將坐落桃園縣大溪鎮○○○段第45之2 地號及其上建號
    530 號之門牌號碼為桃園縣大溪鎮○○路○ 段155 巷114 弄
    19號房屋（下稱系爭房地）所有權移轉登記予被告甲○○，
    為通謀虛偽意思表示，依民法第767 條、第179 條、第242
    條規定，先位聲明為：(1)確認被告乙○○、甲○○就系爭房
    地買賣關係不存在、(2)被告甲○○就系爭房地於88年9 月13
    日以買賣為原因而為之所有權移轉登記應予塗銷暨被告間並
    無買賣事實，其等間並無資金往來之證明，其等上開移轉行
    為屬無償行為，依民法第244 條第1 項及侵權行為法則請求
    撤銷被告間上開所有權移轉登記，而為備位聲明：(1)被告乙
    ○○、甲○○就系爭房地之移轉行為應予撤銷、(2)被告甲○
    ○就系爭房地所有權移轉登記應予撤銷。其後原告於96年3
    月26日言詞辯論期日及提出之準備程序(二)狀將其先位聲明變
    更為「被告甲○○應將系爭房地所有權移轉登記予被告乙○
    ○」，其備位聲明第2 項之請求權基礎變更為「民法第244
    條第4 項規定」。嗣原告於96年5 月16日言詞辯論期日再次
    變更其先位聲明第2 項為「回復為起訴狀所載」，惟其請求
    權基礎變更為「民法第767 條、第113 條、第242 條」。經
    查原告上開所為雖屬訴之變更，惟被告於言詞辯論時均無異
    議，而為本案之言詞辯論，且原告請求之基礎事實均屬同一
    ，核與上揭法律規定相符，應予准許，合先敘明。
貳、實體方面：
一、原告起訴主張：原告與被告乙○○原為夫妻，婚後兩人工作
    維持家中生計，並以共同工作所得購買系爭房地，並於84年
    12月26日登記於被告乙○○名下，而兩造家庭金錢方面之運
    用均係由被告2 人處理，被告甲○○雖曾幫忙出具一部份自
    備款，但自購入系爭房地後，家中支出（包括房貸及被告甲
    ○○之家用等）均係由原告及被告乙○○負擔。嗣原告與被
    告乙○○因個性不合於89年8 月29日協議離婚，並於離婚協
    議書第5 條約定：「甲方（即被告乙○○）應給付乙方（即
    原告）贍養費參佰萬元整，…惟甲方於若於一百零三年以前
    出賣其名下所有之不動產，須一次付清所積欠之剩餘贍養費
    」，詎被告乙○○竟違約未付，原告只得訴請給付贍養費並
    經鈞院94年度家訴字第138 號判決勝訴確定在案，迨原告持
    之聲請強制執行時，始知被告乙○○名下之系爭房地已移轉
    登記予其母即被告甲○○所有，致原告未能受償。經查被告
    間為母子關係，其間並無買賣關係，且由系爭房地上權利人
    為訴外人新竹國際商業銀行股份有限公司（下稱新竹商銀）
    之抵押權，內載債務人仍為被告乙○○以觀，被告乙○○於
    88年9 月13日以買賣原因將系爭房地所有權移轉登記予被告
    甲○○，顯係通謀虛偽意思表示，依民法第87條第1 項規定
    ，被告等所為之買賣及不動產移轉登記之行為均屬無效，被
    告乙○○本應基於民法第113 條及第767 條之規定，向被告
    甲○○請求返還登記，然被告乙○○怠於行使，原告為其債
    權人自得依民法第242 條代位行使權利。又如鈞院認本件並
    無通謀虛偽情事，惟被告間並無資金往來之證明，被告乙○
    ○移轉系爭房地之行為屬無償行為，原告爰依民法第244 條
    第1 項之規定，請求法院撤銷債務人即被告乙○○所為之無
    償行為，被告甲○○則依同法第244 條第4 項之規定，負回
    復原狀之義務等語。為此，提起本件訴訟，並聲明：(一)先位
    聲明：(1)確認被告乙○○、甲○○就系爭房地之不動產買賣
    關係不存在。(2)被告甲○○就上開不動產於民國88年9 月13
    日以買賣為原因而為之所有權移轉登記應予塗銷。(二)備位聲
    明：(1)被告乙○○、甲○○就系爭房地之移轉行為應予撤銷
    。(2)被告甲○○就系爭房地之所有權移轉登記應予塗銷。
二、被告則以：系爭房地乃被告甲○○於84年11、12月間以其經
    營肉舖所得、父親給與等款項，單獨出資自備款新台幣（下
    同）352 萬元向訴外人李文樟購買而登記為被告乙○○名義
    ，其中尾款220 萬元固係以被告乙○○名義向訴外人臺灣土
    地銀行石門分行（下稱土銀石門分行）貸款，惟其後貸款本
    金之償還亦係由被告甲○○自新竹商銀之帳戶提領轉存入土
    銀石門分行之貸款帳戶，嗣被告甲○○並連同出賣其他房屋
    所得款項、會款、操作股票及經營生意之獲利繳清該房屋貸
    款。被告乙○○陸續繳納總數17期、寥寥20餘萬元之利息，
    實不足影響被告甲○○支出系爭房地大多數款項之事實。被
    告甲○○為協助獨生子即被告乙○○成家立業始出資購屋贈
    與之，惟被告甲○○因被告乙○○與原告感情不睦後夫妻先
    後離家，復因自身操作股票失利，深恐乙○○不盡扶養義務
    ，將致晚年生活無保障，故乃要求其將系爭房地返還之，並
    於88年9 月間委任代書辦理所有權移轉登記，代書似因稅務
    考量而以買賣名義為之，惟實際上本件係隱藏民法第416 條
    第1 項第2 款撤銷贈與返還贈與物之行為，依民法第87 條
    第2 項應適用隱藏法律行為之規定；且姑不論被告間隱藏他
    項有效之債權行為，然被告間確有移轉系爭房地物權行為意
    思表示合致，而生物權變動效果，應無疑義。被告乙○○於
    82年與原告結婚時尚在就學，婚後數月之82年11月3 日即入
    營服兵役，迄84年9 月退伍時均無工作所得，其軍中俸給撫
    養子女猶嫌不足，遑論繳交貸款本息，而原告結婚前、後，
    至84年6 月畢業止，除懷孕生子期間外亦在求學而無收入，
    是其夫妻斷無能力於84年購入系爭房地。又88年9 月被告等
    辦理移轉登記時，原告與被告乙○○尚未離婚，斯時雙方亦
    無任何債權債務關係，原告得否以嗣後發生之情事主張對本
    件系爭房地之移轉有確認利益，或主張先前已完成之法律行
    為為詐害嗣後取得之債權？實屬可疑等語置辯，並聲明：原
    告之訴駁回。
三、得心證之理由：
  (一)按確認之訴非原告有即受確認判決之法律上利益者，不得提
    起。所謂即受確認判決之法律上利益，係指法律關係之存否
    不明確，原告主觀上認其在法律上之地位有不安之狀態存在
    ，且此種不安之狀態，能以確認判決將之除去者而言，若縱
    經法院判決確認，亦不能除去其不安之狀態者，即難認有受
    確認判決之法律上利益，最高法院52年台上字第1240號判例
    意旨闡釋甚明。經查被告乙○○對原告負有給付贍養費之義
    務，有本院94年度家訴字第138 號判決及其確定證明書附卷
    可稽，並經本院依職權調取該案卷宗核閱無訛。而被告乙○
    ○將其名下之系爭房地移轉登記予其母即被告甲○○所有之
    行為是否有效，足以影響被告乙○○責任財產之減少，致原
    告上開贍養費債權可能無法受償，要不因原告取得對被告乙
    ○○之贍養費債權係在系爭房地移轉行為之後而有差異。是
    依前揭判例意旨，原告自有受確認判決之法律上利益而得提
    起本件訴訟，先與敘明。
  (二)原告提起本件訴訟無非係主張系爭房地當初係由其與被告乙
    ○○共同出資買受，而被告間毫無資金往來關係，被告乙○
    ○將系爭房地以買賣原因移轉登記予被告甲○○所有，顯為
    通謀虛偽意思表示或之無償贈與等語，而被告等則以前詞置
    辯，是兩造爭點應為：(1)系爭房地是否係原告與被告乙○○
    共同出資購買而登記在乙○○名下？(2)被告乙○○於88年9
    月13日以買賣原因將系爭房地所有權移轉登記予被告甲○○
    ，其買賣及所有權移轉行為是否均為通謀虛偽意思表示？(3)
    系爭房地移轉行為是否為無償行為，是否有害及原告之債權
    ？以下析述之：
    (1)按當事人主張有利於己之事實者，就其事實有舉證之責任
      ，民事訴訟法第277 條定有明文。經查原告主張系爭房地
      係其與被告乙○○共同出資購買一節，除其中於「85年2
      月至86年6 月份，由原告與被告乙○○共同繳納房屋貸款
      本息（其中本金約40,812元，利息約168,551 元外」，其
      餘款項（即自備款及貸款期間償還本金部分）部分均為被
      告所否認（本院卷第73、112 、11 7頁），原告就被告否
      認部分，均未能提出任何證據證明其主張之事實。另查原
      告與被告乙○○84年結婚時，雙方均尚在就學，不久被告
      乙○○旋即入營服兵役等情，為原告所不爭執，被告乙○
      ○並於本院96年5 月16日言詞辯論詞日陳稱：「（你名下
      大溪的房子，出資者為何人？）都是我母親。」、「（自
      備款是何人所繳？）都是我母親的錢。」、「（你在結婚
      之前做何事？）在讀書，沒有半工半讀。」、「（結婚之
      後做何事？）我是結婚後當年6 月畢業，11月去當兵，中
      間有上班，當兵每月領將近1 萬元。」等語，被告乙○○
      已自承其並非出資者，原告於同日審理時，亦坦承「自備
      款係被告甲○○所出，其與被告乙○○繳納貸款（本息）
      ，至於貸款期間償還5 筆本金之事，因金錢之事均由被告
      2 人處理，其不知情」等語（本院卷第116 、117 頁）。
      參酌原告係64年3 月28日出生，被告係62年11月23日出生
      ，兩造之長子係82年6 月4 日出生，其後兩造於同年7 月
      21日結婚，婚後被告乙○○於同年11月3 日入伍至84年9
      月19日退伍，系爭房地係於84年12月26日由訴外人李文樟
      移轉登記與被告乙○○等情，此為兩造所不爭執，並有桃
      園縣大溪地政事務所謄本及被告乙○○之退伍令影本各1
      紙在卷可稽（本院卷第20至23、70頁），自堪信為真正。
      兩造於84年12月26日被告乙○○取得系爭房地時，分別為
      20歲及22歲方完成學業及退伍，初入社會工作，且育有1
      個2 歲多兒子之青年夫婦，除非長輩之資助，何來4 、5
      百萬元以支付系爭房地自備款及貸款本金？是系爭房地之
      價金絕大多數（至少百分之95以上）係由被告甲○○出資
      購得，應可認定。原告主張系爭房地係其與被告乙○○共
      同出資購買云云，不足為採。
    (2)按稱贈與者，謂當事人約定，一方以自己之財產無償給與
      他方，他方允受之契約，民法第406 條定有明文。而依該
      規定，當事人一方以財產為無償給與他方之要約，經他方
      承諾者，即足當之，換言之，當事人雙方就贈與契約內容
      意思表示合致者，依同法第153 條第1 項規定，贈與契約
      即已成立而生效。被告甲○○於上開言詞辯論期日稱：「
      （上開房子[ 即系爭房地] ，何人買的？）我買的，總金
      額為572 萬元，簽約款是先繳40幾萬，其他的300 多萬是
      房貸，剩下200 多萬元是我父親給我的。」、「（系爭房
      子剛開始登記為何人所有？我兒子乙○○名下，因為我只
      有1 個兒子，早晚都要給他。」、「（上開房子登記在你
      兒子名下，就是要給他？）是。」等語，及被告乙○○同
      日復稱：「（你房子貸款期間依據放款資料所示，有5次
      還本，錢的來源為何？）是我母親的錢。」、「（你媽媽
      把房子登記在你名下的用意為何？）因為我是獨子又剛結
      婚沒有多久，所以就把房子給我。」等詞，加上其前開陳
      述，可知被告甲○○主張系爭房地為其出資購買一節，應
      堪採信。復觀諸購屋後被告甲○○分別於85年6 月4 日、
      同年月17日、同年7 月2 日自其新竹商銀00000000000000
      號帳戶內提領220,000 元、800,000 元、330,000 元後，
      系爭房地以被告乙○○名義向土銀石門分行之放款帳號00
      00000000000 號帳戶則陸續於85年6 月5 日、同年月18日
      、同年7 月30日即有差異甚小之相同金額之200,000 元、
      800,000 元、450,000 元存入償還貸款本金乙節，有被告
      提出土銀石門分行0000000000000 號帳戶放款帳卡及新竹
      商銀00000000000000號帳戶歷史明細查詢附卷為憑，堪認
      被告甲○○謂其除自備款外，亦償還系爭房地上土銀石門
      分行絕大多數之貸款本金，尚屬可採。再參以被告甲○○
      自購屋後即與原告夫妻同住在系爭房地等情，應可認被告
      甲○○係考量給予自己及其獨子家庭一安身立命之處，而
      購屋贈與被告乙○○，而非僅係贈與其金錢以供被告乙○
      ○自行購屋，是不論購屋部分資金係來自被告甲○○或被
      告乙○○另行舉債貸款資應或被告乙○○基於所有權人及
      債務人雙重身分償還土銀石門分行之貸款利息，依前開法
      條及說明，均無礙於被告間84年就系爭房地贈與契約之成
      立。是被告主張系爭房地係被告甲○○出資購買贈與被告
      乙○○一節，應可採信。
    (3)又原告主張被告乙○○於88年9 月13日以買賣原因將系爭
      房地所有權移轉登記予被告甲○○，係通謀虛偽意思表示
      而無效，而被告等則辯以上開移轉行為實係隱藏撤銷贈與
      或單純贈與之法律行為，依民法第87條第2項規定自仍有
      效等語，經查：
      按表意人與相對人通謀而為虛偽意思表示者，其意思表
        示無效，但不得以其無效對抗善意第三人，虛偽意思表
        示，隱藏他項法律行為者，適用關於該項法律行為之規
        定，民法第87條第1 、2 項分別規定甚明。次按受贈人
        對於贈與人，有左列情事之一者，贈與人得撤銷其贈與
        ：二、對於贈與人有扶養義務而不履行者，贈與撤銷後
        ，贈與人得依關於不當得利之規定，請求返還贈與物，
        民法第416 條第1 項第2 款、第419 條第2 項分別明文
        規定。
      系爭房地88年移轉登記予被告甲○○之原因雖載為買賣
        ，惟被告等亦自承無買賣之事實，且稱係所委託之代書
        為節稅而如此辦理。是原告主張被告間就系爭房地之買
        賣行為係通謀而為虛偽意思表示，應可採信。惟系爭房
        地原係被告甲○○贈與被告乙○○，已如前述，而被告
        乙○○及原告於88年間因被告乙○○外遇，2 人感情不
        睦，且其2 人先後離家一節，業據兩造於上開言詞辯論
        期日陳明在卷。另被告甲○○主張被告乙○○離家後對
        其生活不加聞問（不履行扶養義務），故要求被告乙○
        ○返還前所贈與之系爭房地等語，核與被告乙○○在同
        期日稱：「（為何後來房子又登記給母親？）因為在88
        年的時候我本身有外遇，又離家出走，也沒有拿錢回家
        ，有一次回去的時候我媽媽跟我說她這樣沒有保障，當
        時原告也離家，我媽媽股票不是做的很好，她怕她後半
        輩子沒有保障，所以把房子要回去我同意，因為錢大部
        分都是我母親出的。」等語相符。被告辯稱本件系爭房
        地買賣法律行為實係隱藏「因被告甲○○撤銷系爭房地
        贈與，而將該贈與物返還之法律行為，堪以採信。是被
        告主張本件債權行為應依民法第87 條 第2 項規定，適
        用前開撤銷贈與返還贈與物之規定，為有理由。至於被
        告間就系爭房地移轉登記之物權行為，其等確有移轉系
        爭房地所有權之意思（僅係其原因之債權行為有虛偽，
        隱藏之情形），故尚難認其等間之物權行為為通謀而為
        虛偽意思表示。
      被告間88年就系爭房地之移轉登記之債權及物權行為既
        有合意，是上開債權契約及物權契約均合法有效。原告
        基於被告乙○○債權人之身分，依民法第242 條、第76
        7 條、第113 條之規定，先位聲明請求確認被告乙○○
        、甲○○就系爭房地之買賣關係不存在及請求被告甲○
        ○就系爭房地於88年9 月13日以買賣為原因而為之所有
        權移轉登記應予塗銷云云，於法自有未合。
    (4)按債務人所為之無償行為，有害及債權者，債權人得聲請
      法院撤銷之，民法第244 條第1 項定有明文。再債權人依
      上開法律規定，撤銷債務人所為之無償行為者，須具備債
      務人所為之無價法律行為有害於債權人之債權。至於債務
      人之法律行為，除有特別規定外，無論為債權行為抑為物
      權行為，均非所問（最高法院42年度台上字第323 號判例
      參照）。而民法第244 條第l 項規定之所謂是否有害及債
      權，以債務人行為時定之，故有害及債權之事實，須於債
      務人於行為時存在，債權人始得聲請法院撤銷，苟債務人
      於行為時尚未對債權人負有債務，仍不構成詐害行為，債
      權人不得聲請法院撤銷。經查本件被告乙○○係在88年9
      月13日將系爭房地所有權移轉登記予被告甲○○斯，斯時
      原告與被告乙○○尚未簽署離婚協議書（依原告提出之原
      證3 號本院94年度家訴字第138 號民事判決所載，其等係
      於89年8 月29日協議離婚），亦即原告於系爭房地移轉登
      記予被告甲○○之時尚未取得對被告乙○○之贍養費債權
      ，此亦為原告所不爭執。依前揭說明，茲不論上開移轉系
      爭房地所有權之行為係有償或無償行為，尚不得認被告間
      88年移轉系爭房地所有權有詐害原告債權之情事。是原告
      主張依民法第244 條第1 項、第4 項規定，備位聲明請求
      撤銷被告間就系爭房地之移轉行為，被告甲○○就系爭房
      地之所有權移轉登記應予塗銷云云，亦屬無據。
  (三)綜上，原告依民法第242 條、第767 條、第113 條之規定，
    先位聲明請求確認被告乙○○、甲○○就系爭房地之買賣關
    係不存在，被告甲○○就系爭房地於88年9 月13日以買賣為
    原因而為之所有權移轉登記應予塗銷暨依同法第24 4條第1
    項、第4 項規定，備位聲明請求撤銷被告間就系爭房地之移
    轉行為，被告甲○○就系爭房地之所有權移轉登記應予塗銷
    云云，均無理由，應予駁回。
  (四)兩造就本件訴訟所涉及之其他爭點，及所涉及之其他攻擊防
    禦方法，均於本件判決之結果不生影響，故不一一論列，併
    此敘明。
四、據上論結，本件原告之訴為無理由，依民事訴訟法第78條、
    ，判決如主文。
中　　華　　民　　國　　96　　年　　7 　　月　　11　　日
                  民事第二庭    法　官　潘進順
以上正本係照原本作成。
如對本判決上訴，須於判決送達後20日內向本院提出上訴狀
                            書記官　黃進傑
中　　華　　民　　國　　96　　年　　7 　　月　　17　　日
